ACORDAO-COMPLETO-2579644

ACÓRDÃO 1824/2023 ATA 5/2023 - PRIMEIRA CÂMARA

VISTOS, relatados e discutidos estes autos de atos de concessão de aposentadoria emitidos pela Fundação Universidade Federal de Sergipe, submetidos à apreciação deste Tribunal nos termos do artigo 71, inciso III, da Constituição Federal.
ACORDAM os Ministros do Tribunal de Contas da União, reunidos em Sessão da Primeira Câmara, diante das razões expostas pelo relator e com fundamento nos artigos 1º, inciso V, e 39, inciso II, da Lei 8.443/1992 e nos artigos 1º, inciso VIII, 17, inciso III, e 259, inciso II, do Regimento Interno do TCU, em:
9.1. considerar legais os atos de concessão de aposentadoria a Maria Benedita Lima Pardo e Pedro Felipe de Abreu, concedendo-lhes registro;
9.2. encaminhar cópia desta deliberação à entidade de origem;
9.3. arquivar os presentes autos, nos termos do artigo 169, inciso V, do RI/TCU.

Atos de aposentadoria.

Primeira Câmara

Fundação Universidade Federal de Sergipe.

3. Interessados/Responsáveis:
3.1. Interessados: Maria Benedita Lima Pardo (XXX.807.038-XX); Pedro Felipe de Abreu (XXX.954.889-XX).

13.1. Ministros presentes: Benjamin Zymler (na Presidência), Walton Alencar Rodrigues (Relator) e Jhonatan de Jesus.
13.2. Ministro-Substituto convocado: Augusto Sherman Cavalcanti.
13.3. Ministro-Substituto presente: Weder de Oliveira.

WALTON ALENCAR RODRIGUES

Adoto, como relatório, o parecer emitido pelo Ministério Público de Contas, representado pelo Procurador Rodrigo Medeiros de Lima (peça 10) :
	"Cuida-se da análise dos atos de aposentadoria de Maria Benedita Lima Pardo (peça 2) e Pedro Felipe de Abreu (peça 3) emitidos pela Fundação Universidade Federal de Sergipe.
2.	Após aplicação das críticas automáticas, a Secretaria de Fiscalização de Pessoal (Sefip) propôs a legalidade e registro dos atos (peças 5-6) .
3.	Desde logo, este representante do Ministério Público de Contas da União anui à proposta da Sefip apenas em relação ao ato de Pedro Felipe de Abreu (peça 3) .
4.	Quanto ao ato de Maria Benedita Lima Pardo (peça 2) , aposentada no cargo de professor do magistério superior em regime de dedicação exclusiva, observa-se que a aposentadoria foi concedida em 24/4/2018, com fundamento no art. 40, § 1º, inciso III, alínea "b", da Constituição Federal (com a redação dada pelas EC 20/1998 e 41/2003) , c/c a Lei 10.887/2004, ou seja, aposentadoria voluntária por idade e tempo de contribuição, com proventos proporcionais calculados pela média das remunerações, e reajuste pelo regime geral de previdência social (RGPS) .
5.	Ocorre que a interessada possui outra aposentadoria no cargo de professor do magistério superior na Fundação Universidade Federal de São Carlos, também no regime de dedicação exclusiva. Essa concessão tem vigência desde 3/12/1998 (peça 9) e foi apreciada pela legalidade, no âmbito do processo TC Processo 017.376/2004-3 (peça 8) .
6.	As informações constantes do Sisac/e-Pessoal e do Siape revelam que não houve exercício concomitante dos cargos acumulados (peça 9) . Contudo, a jurisprudência do TCU é no sentido de que é ilegal a acumulação de duas aposentadorias de professor em regime de dedicação exclusiva, mesmo que não tenha havido exercício concomitante dos cargos, já que a acumulação de proventos de aposentadoria segue a regra da acumulação na atividade, nos termos do art. 40, § 6º, da Constituição. Ou seja, cargos, empregos e funções públicas não acumuláveis na atividade não permitem a percepção cumulativa dos correspondentes proventos de aposentadoria (e.g. Acórdão 10956/2015-TCU-Segunda Câmara) .
7.	O inciso I do art. 14 do Decreto 94.664/1987, que aprovou o Plano Único de Classificação e Retribuição de Cargos e Empregos instituído pela Lei 7.596/1987, estabelece que (grifos inseridos) :
Art. 14. O Professor da carreira do Magistério Superior será submetido a um dos seguintes regimes de trabalho:
I - dedicação exclusiva, com obrigação de prestar quarenta horas semanais de trabalho em dois turnos diários completos e impedimento do exercício de outra atividade remunerada, pública ou privada;
 (...) 
8.	Desse modo, opinamos pela ilegalidade e negativa de registro do ato de Maria Benedita Lima Pardo (peça 2) .
9.	O ato foi enviado ao TCU em 24/6/2018 (peça 2) , de modo que pode ser apreciado sem a realização de oitiva prévia da interessada, nos termos do entendimento firmado pelo Acórdão 587/2011-TCU-Plenário.
10.	Registra-se que a situação da interessada pode ser regularizada mediante opção entre a mudança de regime de dedicação exclusiva nos dois cargos de professor, de forma a manter ambas as aposentadorias, ou a escolha por um dos cargos em questão, haja vista a impossibilidade da acumulação de cargos em decorrência do regime de dedicação exclusiva. Essa foi a solução adotada pelo Acórdão 8845/2019-TCU-Primeira Câmara, após apreciar situação semelhante a tratada nestes autos."

não há.

Procurador Rodrigo Medeiros de Lima.

APOSENTADORIAS. FUNDAÇÃO UNIVERSIDADE FEDERAL DE SERGIPE. ACUMULAÇÃO DE APOSENTADORIAS EM CARGOS DE PROFESSOR DO MAGISTÉRIO EM REGIME DE DEDICAÇÃO EXCLUSIVA. POSSIBILIDADE. EXERCÍCIO NÃO CONCOMITANTE. CARGOS ACUMULÁVEIS, NOS TERMOS DO ART. 37, INCISO XVI, DA CF/1988. LEGALIDADE E REGISTRO DOS ATOS.

APOSENTADORIA (APOS)

Unidade de Auditoria Especializada em Pessoal (AudPessoal).

Trata-se de atos de concessão de aposentadorias a Maria Benedita Lima Pardo e Pedro Felipe de Abreu, ambas em cargo de professor de magistério superior, emitidos pela Fundação Universidade Federal de Sergipe e submetidos à apreciação desta Corte para fins de registro, nos termos do artigo 71, inciso III, da Constituição Federal.
A unidade técnica propôs a legalidade e o registro dos atos em exame.
O MP/TCU divergiu em relação ao ato de aposentadoria de Maria Benedita Lima Pardo (peça 2) , manifestando-se pela sua ilegalidade, em razão do acúmulo de aposentadorias em cargos de professor do magistério em regime de dedicação exclusiva.
Feito esse breve relato, passo a decidir.
Em relação à interessada Maria Benedita Lima Pardo, seu ato de aposentadoria no cargo de professora do magistério superior em regime de dedicação exclusiva foi emitido em 24/4/2018. Por sua vez, a data de ingresso no cargo ocorreu em 3/4/2002.
Conforme verificado pelo Ministério Público de Contas, a servidora inativa percebe outra aposentadoria no cargo de professora do magistério superior, também em regime de dedicação exclusiva, exercido na Fundação Universidade Federal de São Carlos, cuja concessão tem vigência desde 3/12/1998 e foi apreciada pela legalidade no âmbito do TC Processo 017.376/2004-3.
As informações obtidas pelos sistemas Sisac/e-Pessoal e Siape demonstram que não houve exercício concomitante dos cargos acumulados.
Sobre a matéria, a jurisprudência mais recente desta Corte é no sentido da possibilidade de acumulação de proventos de aposentadoria de cargo exercido em regime de dedicação exclusiva com proventos de outro cargo, quando os cargos se enquadrarem em uma das hipóteses do artigo 37, inciso XVI, da Constituição Federal e tiverem sido exercidos em períodos distintos (Acórdão 1424/2021-TCU-Primeira Câmara, da relatoria do E. Ministro Benjamin Zymler; 8.368/2021-TCU-2ª Câmara, da relatoria do E. Ministro Augusto Nardes; 517/2022-TCU-1ª Câmara, da relatoria do E. Ministro Jorge de Oliveira; e 1.621/2022-TCU-2ª Câmara, da relatoria do E. Ministro Antonio Anastasia) .
Esse entendimento encontra-se em consonância com a jurisprudência da Suprema Corte, que assim decidiu no âmbito do AgR no MS 36.864/DF, da relatoria do E. Ministro Edson Fachin (Segunda Turma, j. 22/8/2022, DJe 29/8/2022) :
EMENTA: CONSTITUCIONAL E ADMINISTRATIVO. AGRAVO REGIMENTAL EM MANDADO DE SEGURANÇA. IMPETRAÇÃO CONTRA ATO DO TRIBUNAL DE CONTAS DA UNIÃO QUE CONSIDEROU ILEGAL A CONCESSÃO DA SEGUNDA APOSENTADORIA DO RECORRENTE. NEGATIVA DE REGISTRO. MAGISTÉRIO. ACUMULAÇÃO. REGIME DE DEDICAÇÃO EXCLUSIVA. ATIVIDADE EM APENAS UM DOS CARGOS. POSSIBILIDADE. AFRONTA AO ART. 37, XVI, DA CF. INEXISTÊNCIA. DESNECESSIDADE DE COMPROVAÇÃO DE COMPATIBILIDADE DE HORÁRIOS. PRECEDENTES. SEGURANÇA CONCEDIDA.
1. É pacífica nesta Corte a orientação segundo a qual a acumulação de dois cargos de professor não vulnera o art. 37, XVI, da Constituição Federal, quando houver atividade em apenas um deles, ante a aposentadoria em um dos cargos.
2. O entendimento adotado pelo TCU no acórdão combatido, portanto, está em desacordo com a jurisprudência desta Corte ao desconsiderar que, no caso, por ocasião da posse do Recorrente no segundo cargo de magistério, ele já se encontrava aposentado no primeiro, não se cogitando, na hipótese, de incompatibilidade de horários, ainda que ambos os cargos tenham sido deferidos em regime de dedicação exclusiva.
3. Agravo regimental a que se nega provimento.
A jurisprudência do STJ também possui entendimento consolidado nesse sentido, conforme restou decidido no AgRg no RMS 35.619/SC, da relatoria do E. Ministro Napoleão Nunes Maia Filho (Primeira Turma, j. 19/5/2016, DJe 27/5/2016) :
EMENTA: AGRAVO REGIMENTAL NO RECURSO ORDINÁRIO EM MANDADO DE SEGURANÇA. SERVIDOR PÚBLICO. PROFESSOR. DEDICAÇÃO EXCLUSIVA. APOSENTADORIA NO CARGO ANTERIOR. ACUMULAÇÃO DO NOVO CARGO COM OS PROVENTOS DE APOSENTADORIA DO CARGO PRECEDENTE. POSSIBILIDADE. PRECEDENTES: AGRG NO ARESP 548.537/PE, REL. MIN. BENEDITO GONÇALVES, DJE 5.3.2015; AGRG NO RMS 30.143/SC, REL. MIN. ADILSON VIEIRA MACABU, DJE 9.8.2012 E AGRG NO AGRG NO RESP 817.168/RJ, REL. MIN. OG FERNANDES, DJE 3.8.2011. AGRAVO REGIMENTAL DESPROVIDO.
1. É firme a orientação desta Corte de que é permitida a acumulação de cargo de Professor em regime de dedicação exclusiva com proventos de aposentadoria de outro cargo de Professor.
Precedentes: AgRg no AREsp. 548.537/PE, Rel. Min. BENEDITO GONÇALVES, DJe 5.3.2015; AgRg no RMS 30.143/SC, Rel. Min. ADILSON VIEIRA MACABU, DJe 9.8.2012 e AgRg no AgRg no REsp. 817.168/RJ, Rel. Min. OG FERNANDES, DJe 3.8.2011.
2. Agravo Regimental do ESTADO DE SANTA CATARINA desprovido.
No presente caso, tendo em vista que a acumulação de aposentadorias decorre de cargos acumuláveis na atividade (artigo 37, inciso XVI, da Constituição Federal) , que não houve o exercício concomitante dos cargos em regime de dedicação exclusiva e que não foi verificada nenhuma outra irregularidade, julgo o ato de aposentadoria de Maria Benedita Lima Pardo legal, com autorização de seu registro.
Quanto ao ato de aposentadoria de Pedro Felipe de Abreu, também deve ser considerado legal e registrado, nos termos propostos pela unidade técnica, com o aval do Ministério Público junto ao TCU, conforme previsto nos artigos 1º, inciso V, e 39, inciso II, da Lei 8.443/1992 e no artigo 260, § 1º, do Regimento Interno do TCU. 
Ante o exposto, voto para que o Tribunal adote a minuta de acórdão que submeto à deliberação deste Colegiado.
TCU, Sala das Sessões, em 14 de março de 2023.
WALTON ALENCAR RODRIGUES 
Relator